臺灣士林地方法院民事判決　　　　　　　 95年度訴字第486號
原　　　告　乙○○
被　　　告　丙○○
　　　　　　丁○○
上列當事人間請求損害賠償事件，本院於民國96年9 月12日言詞
辯論終結，判決如下：
    主  文
被告丙○○應給付原告新台幣肆拾伍萬壹仟玖佰拾伍元，及自
民國九十四年十二月十四日起至清償日止，按年息百分之五計算
之利息。
原告其餘之訴駁回。
訴訟費用由被告丙○○負擔三分之一，餘由原告負擔。
本判決原告勝訴部分得假執行；但被告丙○○如以新臺幣肆拾伍
萬壹仟元玖佰拾伍元為原告預供擔保，得免為假執行。
原告其餘假執行之聲請駁回。
    事實及理由
壹、程序部分
    被告丙○○、丁○○經合法通知，未於最後言詞辯論期日到
    場，核無民事訴訟法第386 條各款所列情形，爰依原告聲請
    ，由其一造辯論而為判決。
貳、實體部分
一、原告起訴主張：
  (一)訴外人鄭雄智因積欠伊債務，於民國92年11月26日與伊協議
    ，將其所有坐落臺北市○○區○○段4 小段324 地號土地（
    下稱系爭324 地號土地）及其上門牌號碼社中街119 號建物
    （下稱系爭建物）之所有權，讓與伊抵償債務，並於同年12
    月2 日完成移轉登記。被告丙○○亦為鄭雄智之債權人，明
    知伊為系爭建物所有權人，竟未經伊同意，於92年12月底、
    93年1 月初，與被告丁○○共同要求鄭雄智，以被告丁○○
    名義就系爭建物簽定租賃契約（下稱系爭租約），並倒填租
    約起始日為91年2 月5 日，租賃期間為10年，每月租金新臺
    幣（下同）1 萬5 千元。被告丙○○並指示訴外人洪戊盛占
    有系爭建物，直至臺北市政府94年9 月16日拆除系爭建物之
    增建為止。被告2 人共同竊佔系爭建物，侵害伊所有權，已
    構成共同侵權行為，致伊受有損害。而伊每月所受損害包含
    相當於租金之損失6 萬元及精神上損害1 萬元，計7 萬元。
    自92年12月12日起至94年9 月16日止，總計147 萬9,200 元
    ，被告2 人應負連帶賠償責任。伊否認曾同意被告丙○○占
    有或共同租售系爭建物分配價金予被告丙○○，亦未委託第
    三人出售系爭建物，被告丙○○亦未交付系爭建物之鑰匙。
  (二)爰依侵權行為法律關係，提起本訴，並聲明：
  1.被告應連帶給付原告147 萬9,200 元，及自94年9 月17日起
    至清償日止，按年息百分之5 計算之利息；
  2.願供擔保請准宣告假執行。
二、被告丙○○未於最後言詞辯論期日到場，據其前曾到場所為
    陳述抗辯：
  (一)原告僅有系爭324 地號土地應有部分3 分之1 ，因系爭建物
    原屋主即訴外人鄭雄智積欠伊200 餘萬元，始由伊以丁○○
    之名義訂定系爭租約，而該租約業經系爭324 地號土地其餘
    所有權人陳雄富、鄭雄飛之同意。且92年12月間伊曾與原告
    協調將系爭建物過戶予原告，再由伊租售系爭建物，以租售
    所得分配清償鄭雄智積欠原告與伊之債務。伊乃於93年5 月
    指示員工洪戊盛搬入整理系爭建物，以便租售，嗣因租金分
    攤不均協調破裂，同年7 月底伊即告知洪戊盛搬離系爭建物
    ；而原告於93年7 月中旬委託仲介人員租售系爭建物，伊亦
    曾將系爭建物之鑰匙交付受託售屋之陳小姐，伊並未竊佔系
    爭建物。又鄭雄智於93年2 月底始搬離系爭建物，伊不可能
    於92年12月12日即占有系爭建物。
  (二)由於借予鄭雄智之款項，其中2 分之1 資金為丁○○所提供
    ，故伊以丁○○名義訂立系爭租約，過程皆由伊處理，丁○○並未出面，嗣後整理系爭建物之過程丁○○亦不知情。就
    原告主張之租金數額部分，伊曾與原告協調以6 萬元之金額
    出租系爭建物，然無法出租，實際上租約價值應僅有1 萬多
    元等語，資為抗辯。
  (三)並聲明：
  1.原告之訴駁回。
  2.如受不利益判決，願供擔保請准宣告免予假執行。
三、被告丁○○亦未於最後言詞辯論期日到場，據其前曾到場所
    為陳述則以：
  (一)丙○○借予鄭雄智之款項，伊出資2 分之1 ，但伊並未見過
    鄭雄智，均由丙○○處理。丙○○簽訂系爭租約後，才告知
    伊；丙○○指示洪戊盛整理系爭房屋之事，伊亦不知情等語
    ，資為抗辯。
  (二)並聲明：
  1.原告之訴駁回。
  2.如受不利益判決，願供擔保請准宣告免予假執行。
四、經核：
  (一)系爭建物所有權全部及系爭324 地號土地應有部分3 分之1
    原為鄭雄智所有。鄭雄智因積欠原告債務，且原告為上述不
    動產之抵押權人，乃於92年11月25日與原告協議，簽訂產權
    轉讓切結書，將上述不動產轉讓予原告，以抵償債務，並於
    同年12月2 日完成所有權移轉登記。
  (二)被告丙○○亦為鄭雄智之債權人，且知悉上述不動產已移轉
    登記為原告所有，為保全自己之債權，遂於92年12月底間，
    要求鄭雄智就系爭建物與其簽訂系爭租約，並以被告丁○○
    為名義之承租人，倒填租約起始日為91年2 月5 日，租期10
    年，每月租金1 萬5,000 元。
  (三)嗣鄭雄智因其他債權人逼債甚緊，未告知兩造，自行自系爭
    建物搬遷他處，解除對系爭建物之占有。之後，於93年5 月
    間，被告丙○○即指示其員工洪戊盛進住占有系爭建物。
  (四)被告丙○○因前揭訂立系爭租約，及指示洪戊盛占有系爭建
    物等行為，業經本院94年度易字第968 號刑事判決論以竊佔
    罪，處有期徒刑4 月，並諭知如易科罰金以佰元（銀元）
    折算壹日，經其提起上訴，已為臺灣高等法院以95年度上易
    字第725 號判決駁回上訴確定。
    以上各項，有土地及建物登記謄本、系爭租約、本院94年度
    易字第968 號刑事判決、臺灣高等法院95年度上易字第725
    號刑事判決等影本在卷可稽，並經本院調閱上述刑事案卷予
    以查明，均堪認定為真實。
五、得心證之理由
    本件所應審究之爭點為：(一)被告丙○○是否竊佔系爭建物而
    侵害原告之所有權？（是否占有系爭建物？期間為何？有無
    合法權源？）(二)前項如構成侵權行為，原告得請求之損害賠
    償金額若干？（得否請求慰撫金？相當於租金之損害金應為
    若干？）(三)被告丁○○是否應負連帶賠償責任？（其有無故
    意或過失共同侵權行為？）茲分別論述如下：
  (一)被告丙○○未經原告同意，無合法權源占有系爭建物，已侵
    害原告之所有權：
  1.被告丙○○於93年5 月15日至94年8 月16日期間，指示不知
    情之洪戊盛占有系爭建物：
    原告主張被告丙○○自92年12月12日起，即占有系爭建物，
    至94年9 月16日臺北市政府拆除系爭建物之增建為止等情。
    被告則抗辯伊於93年5 月始指示洪戊盛搬入整理系爭建物，
    以便租售，嗣因租金分攤不均協調破裂，同年7 月底即告知
    洪戊盛搬離系爭建物云云。經核：
  (1)系爭建物於92年12月2 日移轉登記為原告所有，於同年12月
    底前，仍由鄭雄智占有使用等情，業據鄭雄智於上述刑事案
    件審理時證述：「（依謄本所載12月過戶，過戶完之後你何
    時搬走？）我記得是12月戶過完之後，當年12月底就搬走」
    等語明確（參見本院94年度易字第968 號卷第49頁）。且被
    告丙○○係92年12月底間，始要求鄭雄智簽訂系爭租約，亦
    如上述。則被告丙○○顯無可能於92年12月12日即占有系爭
    建物。而參以原告於上述刑事案件警訊時指訴：「直到今年
    5 月都連絡不到鄭雄智，我才前往現址查看，發現該址有貼
    出租單我就將該址的大鎖換掉…。隔陣子我所換大鎖又被換
    掉。…」等語（參見臺灣士林地方法院檢察署94年度偵字第
    947號卷第12頁）及偵查中陳述：「…在93年5月間我要去要
    回房子及土地時才發現房子被告等人占用，…我之前換權狀
    時有換鎖，但在93年5月份過去時就打不開」、「…是我在
    93年5月去看時才知道房子已經不是鄭雄智在用了。」等語
    （參見同上檢察署94年度發查偵字第38號卷第71頁），可見
    原告係93年5月間發現系爭建物為他人占有之情。核與洪戊
    盛於上述刑事案件警訊中所述其遷入時間相符（參見同上檢
    察署94年度偵字第947號卷第16頁）。於此之前之占有情形
    ，原告又未能舉證以明，自不足憑認被告丙○○於93年5月
    間以前確已有占有系爭建物之事實。又知悉被告丙○○占有
    之月份，而不知占有之日者，類推適用民法第124條第2項之
    規定推定占有之日應為該月15日，準此，堪認被告丙○○占
    有系爭建物之起始日應為93年5月15日。
  (2)至於占有終止之時間，原告雖主張應至94年9 月16日，亦為
    被告丙○○所否認，其並抗辯93年7 月底即告知洪戊盛搬離
    系爭建物云云。然查，於93年7 月及94年8 月間曾先後陪同
    原告至系爭建物現場之證人甲○○，於本院96年5 月30日審
    理時到場證稱：「…93年7 月間，杜小姐告訴我，當初她有
    和莊先生去放款的這件事，好像房子裡面有住人，杜小姐找
    我一齊去現場，因為他說我認識莊先生，比較好協調，我們
    有一齊到現場，有找警察，去到現場沒有碰到莊先生，但房
    子有人住，…」、「（房子未賣掉之後，何時有再接觸到這
    房子？）約94年8 月13日，杜小姐叫我陪他到現場，莊先生
    也在現場好像是他們事先約好才叫我去。不是我約的。當天
    到現場時該屋有位洪先生住，在現場雙方有約定8 月16日交
    屋。後來8 月16日我有陪杜小姐再去，莊先生沒去，洪先生
    也不在，沒有人在場，房子空空的…」等語。可見被告丙○○指示洪戊盛占有系爭建物之期間應至94年8 月16日為是。
  (3)綜上以解，被告丙○○占有系爭建物之期間應為93年5 月15
    日至94年8 月16日止，堪以認定。
  2.被告丙○○占有系爭建物並無合法之權源：
  (1)按當事人主張有利於己之事實者，就其事實，有舉證之責任
    ，民事訴訟法第277 條定有明文。而以無權占有為原因提起
    訴訟者，被告對原告就其物有所有權存在之事實無爭執，而
    僅以非無權占有為抗辯者，原告於被告無權占有之事實，無
    舉證責任。被告應就其占有，係有正當權源之事實證明之。
    如不能證明，則應認原告之主張為有理由（最高法院72年臺
    台上字第1552號判決要旨參考）。本件系爭建物為原告所有
    ，為被告所不爭執，則被告丙○○抗辯其非無權占有，自應
    就其有何合法之占有權源負舉證之責任。
  (2)被告丙○○雖執有丁○○名義與鄭雄智簽訂之系爭租約為憑
    ，惟被告丙○○於上述刑事竊佔案件，偵查中已陳稱：「…
    當時我已經知道該房屋已過戶給乙○○，若我從當時開始填
    ，我就沒有任何權利了，故才將日期往回填以保障我自己的
    權利。」、「（乙○○是否同意鄭雄智將房屋租給你？）沒
    有。」等語（參見同上檢察署94年發查偵字第38號卷第26頁
    ），顯然被告丙○○於簽訂系爭租約時已明知系爭建物為原
    告所有，且系爭租約乃其與鄭雄智倒填日期通謀虛偽所為，
    依民法第87條第1 項規定，應屬無效。況鄭雄智已將系爭建
    物所有權轉讓原告，其亦無處分系爭建物之權利。被告丙○○與鄭雄智通謀簽訂之系爭租約，亦無拘束原告之效力，自
    無從執為合法占有系爭建物之正當權源。
  (3)被告丙○○復辯稱伊曾與原告協調租售系爭建物，以所得分
    配清償鄭雄智積欠原告與伊之債務，且原告委託仲介人員租
    售系爭建物，伊亦曾將系爭建物之鑰匙交付受託售屋之陳小
    姐云云。然為原告所否認。經查，鄭雄智於上述刑事案件審
    理中證稱：「（當時有無談判到房子過戶給乙○○之後再賣
    掉？）當時並沒有談到過戶之後要如何處理房子的事情。」
    、「（辦理過戶時，乙○○與被告有無講好房子過戶給乙○○之後他們要一起賣或一起出租？）我是沒有聽到這樣的話
    …」等語（本院94年度易字第968 號卷第47、48頁），業經
    本院核閱上開案卷予以查明。再者，前述證人甲○○並曾為
    兩造協調系爭建物之出售事宜，其於上述本院審理時並證稱
    ：「…後來我有和莊先生聯繫上，我問莊先生他說原屋主有
    欠他二、三百萬，說要處理房子才有錢拿，當時他們有溝通
    過，但都沒有結果，莊先生有跟我說要把房子處理掉，我可
    以賺仲介費，他們雙方可以分錢，後來我沒有找到買主，他
    們後來有談但一直沒有結果，杜小姐說房子是他的，莊先生
    說屋主有欠他錢。」、「（原告當時有無同意將房子賣掉，
    他們2 人來分配價金？）雙方各持一詞…」、「（杜小姐有
    無同意將房子賣掉？）有同意賣房子，但是否同意莊先生可
    以分配，我就不確定。」、「（當時有誰交鑰匙交給你？）
    是莊先生交鑰匙交給我」、「（是否杜小姐叫你去拿鑰匙？
    ）不是。是莊先生跟我聯絡，叫我去拿的。剛開始我拿鑰匙
    的事情，原告不知道，是後來我說莊先生要賣這房子，原告
    才知道。房子未賣掉，後來我應該有叫小姐把鑰匙還給莊先
    生。」、「（有無將鑰匙交給原告？）沒有。」、「（是誰
    委託你賣此房子？）是莊先生告訴我原屋主欠他兩百多萬，
    他和杜小姐協調很多次，但都沒有結果，後來是莊先生叫我
    去拿鑰匙，我叫我們小姐去拿，拿鑰匙時，我知道房子當時
    是登記在杜小姐名下，但土地是共有，杜小姐是後來才知道
    要賣房子，所以說叫我賣房子應是莊先生。…」、「鑰匙確
    實是莊先生交給我的，他們二人談的結果都是不歡而散。一
    開始說要賣房子是莊先生。」、「（是否杜小姐叫你去拿鑰
    匙？）沒有。」等語。可見系爭建物之鑰匙係由被告丙○○
    所持有，委託甲○○銷售系爭建物者，亦為被告丙○○，由
    證人上述證詞，亦難認原告確有同意被告丙○○占有系爭建
    物，及租售系爭建物分配所得以清償債務之事實。亦無從認
    定被告丙○○所辯曾交付鑰匙予原告乙節屬實。除此，被告
    丙○○又未能舉出確切之證據，證明其占有系爭建物確經原
    告之同意，或有何正當權源，其抗辯其無權占有云云，即難
    憑採。
  3.綜上所述，被告丙○○占有原告所有之系爭建物，惟未能舉
    證有何合法之占有權源，原告主張被告無權占有，侵害其之
    所有權乙情，自堪認為真正。
  (二)原告得請求損害賠償金額計為45萬1,935 元：
  1.被告丙○○占有系爭建物，所侵害者係原告就系爭建物之所
    有權，並非民法第194 條、第195 條所規定，侵害生命權、
    人格權及身份法益之情形，是原告請求非財產上之精神賠償
    每月1萬元乙節，自非有據。
  2.又無權占有他人之不動產，依社會之通常觀念，可能獲得相
    當於租金之利益，且致他人受有相當於租金之損害。被告丙○○無權占有系爭建物，既堪認定，原告請求被告丙○○賠
    償相當於租金之損害，即屬有據。至於相當於租金之金額，
    原告主張每月為6 萬元，被告丙○○則爭執金額過高。經核
    ，原告於96年6 月間出租系爭建物之租金為每月3 萬元，有
    原告所提出其與訴外人曾許華所訂立之租賃契約影本存卷可
    參，是原告所得請求相當於租金之損害金，應以3 萬元計算
    為當。據此標準計算，則上述被告丙○○自93年5 月15日起
    至94年8 月16日止（共計15個月又2 日），無權占有期間，
    原告所受相當於租金之損害金額共計應為45萬1,935 元（〔
    30,000x15 〕＋〔30,000×2/31〕=451,935）。
  3.另按給付有確定期限者，債務人自期限屆滿時起，負遲延責
    任。給付無確定期限者，債務人於債權人得請求給付時，經
    其催告而未為給付，自受催告時起，負遲延責任。其經債權
    人起訴而送達訴狀，或依督促程序送達支付命令，或為其他
    相類之行為者，與催告有同一之效力。前項催告定有期限者
    ，債務人自期限屆滿時起負遲延責任。民法第229條第1項至
    第3項規定甚明。本件被告丙○○係侵害原告就系爭建物之
    所有權，並非直接侵害金錢所有權，自非屬民法第213條第2
    項所規定，因回復原狀而應給付金錢之情形，是不得請求自
    損害發生起，加計利息。而被告丙○○上述損害賠償義務，
    應屬給付未定期限之債，參諸前揭說明，應自其受催告時起
    ，始負遲延責任。又原告並未舉證起訴前已催告被告丙○○
    給付上述債務，自應以本件起訴狀繕本之送達而生催告效力
    ，並以起訴狀繕本送達翌日、即94年12月14日起算按年息百
    分之5計算之法定遲延利息，應予敘明。
  (三)被告丁○○未構成共同侵權行為，無庸負連帶賠償責任：
    原告雖主張被告丁○○與丙○○係共同竊佔系爭建物，構成
    共同侵權行為，應負連帶賠償責任等情，然為被告所否認，
    被告丁○○並辯稱伊未見過鄭雄智，借款予鄭雄智、簽定系
    爭租約及指示洪戊盛整理系爭房屋等事，均由丙○○處理，
    伊事前不知情等語。經核，被告丁○○上述抗辯之情核與被
    告丙○○所述大致相符。參以鄭雄智於上述刑事案件偵查中
    亦證稱：「…我當時是按丙○○的意思所寫…」、「（訂立
    租約時，除了丙○○以外，丁○○是否在場？）沒有。只有
    丙○○在場。因為在寫租賃契約時，承租人及見證人都是空
    白的。事後再由他們補簽的。」等語（參見同上檢察署94年
    度發查偵字第38號卷第25頁）。可見被告丁○○所辯上述事
    宜均由被告丙○○處理乙節，應非子虛。衡諸常情，被告丙○○事後告知被告丁○○上情時，當無自承其無權源之可能
    ，亦難認被告丁○○確明暸丙○○與原告或鄭雄智商議之情
    形。此外，原告亦未能舉證證明被告丁○○就丙○○指示洪
    戊盛遷入系爭建物之情，事前確已知悉，且有故意或過失共
    同為侵權行為之事實，則原告主張被告丁○○應與丙○○連
    帶負賠償責任乙節，即不足憑採。
六、從而，原告本於侵權行為法律關係，請求被告丙○○應給付
    45萬1,935元，及自94年12月14日起至清償日止，按年息百
    分之5計算之利息，為有理由，應予准許。逾此範圍之請求
    ，則無理由，應予駁回。
七、本件原告勝訴部分，所命給付之金額，未逾50萬元，應依職
    權宣告假執行。而被告陳明願供擔保請准宣告免為假執行，
    核無不合，爰酌定相當之擔保金額准許之。至原告敗訴部分
    ，其假執行之聲請已失所附麗，應予駁回。
八、本件判決基礎已臻明確，兩造其餘攻擊防禦方法及訴訟資料
    經本院審酌後，核與判決不生影響，無一一論述之必要，併
    予敘明。
、據上論結，本件原告之訴一部為有理由、一部為無理由。依
    民事訴訟法第79條、第385 條第1 項、第389 條第1 項第5
    款、第392條第2 項，判決如主文。
中　　華　　民　　國　　96　　年　 9　　月　 28　　日
                  民事第三庭  法  官  施月燿
以上正本證明與原本無異。
如對本判決上訴須於判決送達後20日內向本院提出上訴狀。
中　　華　　民　　國　　96　　年　 10 　月　  5　　日
                              書記官  韓金發
